臺灣高等法院刑事判決　　　　　　　　96年度上訴字第4410號
上　訴　人
即　被　告　丙○○
指定辯護人　乙○○　本院公設辯護人
上列上訴人因偽造有價證券等案件，不服臺灣臺北地方法院96年
度訴字第892號，中華民國96年9月19日第一審判決（起訴案號：
臺灣臺北地方法院檢察署96年度偵字第4892號），提起上訴，本
院判決如下：
    主  文
上訴駁回。
丙○○緩刑年。
    事  實
一、丙○○於民國89年間，因經濟困難而向其鄰人甲○○借款週
    轉，惟因甲○○要求丙○○應以其車輛並簽立本票以為債權
    之擔保，詎丙○○竟基於意圖供行使之用而偽造本票及為自
    己不法所有之概括犯意，先後於附表發票日欄所示之時間，
    在其位於臺北縣新店市○○街7巷32號2樓住處，除於各該本
    票發票人欄簽發自己姓名以為發票人外，並偽造「丁○○」
    及「陳意」之簽名各一枚而使其二人同時擔任本票發票人，
    並在本票上填妥發票日、到期日及票面金額以完成發票行為
    ，而連續冒用其配偶丁○○及其父陳意（業於94年6 月14日
    死亡）之名義偽造如附表所示之本票，並先後持向甲○○行
    使，佯稱願以本票供作擔保向甲○○借款云云，致甲○○誤
    認丙○○之配偶及父親願意擔保債務而陷於錯誤予以收受後
    ，並分別交付票據上記載之金額予丙○○。嗣因丙○○無力
    清償債務，丁○○亦否認簽發上開本票，甲○○始知受騙。
    丙○○於犯罪後未被有偵查犯罪職權之機關或公務員發覺前
    ，即主動向臺灣臺北地方法院檢察署檢察官坦承上開犯行並
    表明願意接受裁判之意。
二、案經丙○○自首暨臺北縣政府警察局新店分局報告臺灣臺北
    地方法院檢察署檢察官偵查起訴。
    理  由
一、被告丙○○對於冒用其配偶丁○○及其父親陳意之名義擔任
    發票人而偽造如附表所示本票，並持向被害人甲○○借款等
    情均不否認，惟於原審審理中辯稱：所借得之款項僅新台幣
    （下同）30萬元，且附表所示二紙本票係同時偽造；於本院
    則辯稱：附表所示二張本票不是在我自由意志下所簽發本來
    是用車子和支票借貸，後來又要我簽立本票，當時他們公司
    好幾人在場，我是不得已才簽發本票的云云。經查：
（一）被告因欲向被害人甲○○借款而偽造丁○○、陳意名義簽
      發如附表所示本票而偽造該二有價證券乙節，為被告坦承
      在卷（見偵查卷第6、15頁、原審96年7月12日準備程序筆
      錄第2頁、審判筆錄第4頁、本院96年11月8 日審判筆錄第
      2至5頁），核與證人丁○○所為證述相符（見偵查卷第31
      至33頁），並有如附表所示本票二紙、原審法院民事庭91
      年度票字第41863 號本票裁定全卷可稽（見偵查卷第39頁
      ），且該本票經鑑定結果，亦認本票上簽名筆跡與被告當
      庭書寫字跡相符，指紋則與被告指紋卡右拇指指紋相符，
      有內政部警政署刑事警察局96年5月9日刑鑑字第09600557
      55號鑑定書可參（見偵查卷第45至47頁），是被告確實偽
      造如附表所示發票人為「丁○○」、「陳意」之本票二紙
      無誤。
（二）被告於原審及本院雖辯稱：二紙本票係同時開立，且僅拿
      到30萬元本金云云，惟其前於警詢、偵查均一致供稱為向
      甲○○借款50萬元、20萬元而於票面記載發票日各偽造本
      票一紙等語（見偵查卷第6 、15頁），且與證人甲○○所
      為證述相符（見偵查卷第30頁、原審審判筆錄第4頁），
      其事後改稱忘記本票是否是同時開的等詞，又於原審及本
      院審理中辯稱是同時簽發的云云，實屬卸責之詞，不足採
      信。
（三）又按本票可以流通市面，為有價證券，偽造是項證券而行
      使之，本含有詐欺性質，其詐欺行為不應另行論罪，最高
      法院31年上字第409 號判例意旨可資參照，而被告供述：
      有以車子質押在甲○○處，甲○○另外又要求開本票擔保
      ，所以才會開這二張本票等語（見原審準備程序筆錄第 2
      頁、本院審判筆錄第2、3頁），是被告於本票上偽造丁○○、陳意簽名而以其二人同時擔任發票人，自足以使證人
      甲○○誤認丁○○、陳意有為被告擔保債務之意而陷於錯
      誤，從而，徵諸上開判例意旨，被告偽造如附表所示本票
      二紙使證人甲○○陷於錯誤而同意貸予款項。
（四）綜上所述，被告辯解並非可採，本件事證明確，被告犯行
      已堪認定，應依法論科。
二、查被告行為後，刑法第2 條及第33條業於94年2月2日修正公
    布，95年7月1日起施行。按行為後法律有變更者，適用行為
    時之法律，但行為後之法律有利於行為人者，適用最有利於
    行為人之法律，刑法第2條第1項定有明文。按本條係規範行
    為後法律變更所生新舊法律比較適用之準據法，本身尚無新
    舊法比較之問題，於新法施行後，應一律適用新法第2條第1
    項之規定，為「從舊從輕」之比較（最高法院95年5 月23日
    95年度第8 次刑事庭會議決議參照）。而刑法第201條第1項
    偽造有價證券罪、第339條第1項詐欺取財罪之規定雖未修正
    ，惟其法定刑除有期徒刑及拘役外，尚有罰金刑，而修正後
    之刑法第33條第5款既已將罰金刑之最低額由銀元1元即新臺
    幣3元，提高為新臺幣1千元，比較新、舊法結果，自以被告
    行為時即修正前之刑法第33條第5 款規定較有利於被告，應
    依刑法第2條第1項前段，適用修正前之刑法第33條第5 款之
    規定論科。再按刑法第2條第1項之規定，係規範行為後「法
    律變更」所生新舊法比較適用之準據法。故如新舊法處罰之
    輕重相同，即無比較適用之問題，非此條所指之法律有變更
    ，即無本條之適用，應依一般法律適用原則，適用裁判時法
    （最高法院95年11月7 日第21次刑事庭會議決議參照），又
    被告行為後，刑法施行法業於95年6月14日增訂公布第1條之
    1，其中第1項規定：「中華民國94年1月7日刑法修正施行後
    ，刑法分則編所定罰金之貨幣單位為新臺幣」，第2 項前段
    則規定：「94年1月7日刑法修正時，刑法分則編未修正之條
    文定有罰金者，自94年1月7日刑法修正施行後，就其所定數
    額提高為三十倍」，惟依被告行為時之法律即罰金罰鍰提高
    標準條例第1 條前段，業將刑法分則罪名法定刑之罰金所定
    數額提高10倍，再由銀元換算為新臺幣之結果，刑法第 201
    條第1項、第339條第1 項法定刑之罰金數額並無不同，對被
    告而言尚無有利或不利之情形，揆諸前揭說明，自不生新舊
    法比較之問題，應依一般法律適用原則，適用裁判時法即刑
    法施行法第1條之1第1項、第2項前段之規定，而不再適用罰
    金罰鍰提高標準條例第1 條前段（本院及所屬法院95年12月
    刑事法律座談會討論結論參照），併此敘明。
三、核被告所為係犯刑法第201條第1 項偽造有價證券罪、第339
    條第1 項詐欺取財罪，其行使偽造有價證券之低度行為為偽
    造有價證券之高度行為所吸收，偽造署押乃偽造有價證券之
    部分行為，均不另論罪。再刑法第55條後段牽連犯、第56條
    連續犯之規定業經修正公布刪除，則被告之犯行，因行為後
    新法已刪除牽連犯、連續犯之規定，此刪除雖非犯罪構成要
    件之變更，但顯已影響行為人刑罰之法律效果，自屬法律有
    變更，依現行刑法第2條第1項規定，比較新、舊法結果，仍
    應適用較有利於被告之行為時法律即95年7月1日修正施行前
    刑法論以牽連犯、連續犯，被告前後二次偽造有價證券、詐
    欺取財行為，時間緊接，分別觸犯構成要件相同之罪，顯係
    分別基於概括犯意為之，依修正前刑法第56條規定分別論以
    連續犯，又所犯偽造有價證券罪、詐欺取財罪犯行間有方法
    、目的之牽連關係，應依修正前刑法第55條之規定從重論以
    偽造有價證券罪。又刑法第62條於被告行為時規定：「對於
    未發覺之罪自首而受裁判者，減輕其刑。但有特別規定者，
    依其規定」，95年7月1日修正為：「對於未發覺之罪自首而
    受裁判者，得減輕其刑。但有特別規定者，依其規定」，經
    比較修正前後之規定，以修正前規定應減輕其刑較有利於被
    告，是被告於犯罪後未被有偵查犯罪職權之機關或公務員發
    覺前，即主動向臺灣臺北地方法院檢察署檢察官坦承上開犯
    行，並表示願意接受裁判之意，有檢察官96年1月9日詢問筆
    錄可參（見偵查卷第15頁），為對於未發覺之罪自首而接受
    裁判，應依修正前刑法第62條前段規定減輕其刑。
四、原審援引刑法第201條第1項、第339條第1 項、第205條、修
    正前刑法第56條、第55條後段、第62條等規定，並審酌被告
    於本案之前未曾因犯罪經判決，素行尚可，所借70萬元款項
    本利已清償108萬9,300元，與其犯罪之動機、手段、目的等
    一切情狀，量處被告有期徒刑1年6月。並以被告犯罪時間係
    在96年4月24日之前，所犯非中華民國96年罪犯減刑條例第3
    條所列之罪，符合減刑條件，依減刑條例第2條第1 項第3款
    減其宣告刑二分之一，減為有期徒刑9 月，並就扣案所示如
    附表所示以「丁○○」、「陳意」為發票人部分（真正發票
    人即被告名義部分除外）之本票二紙為偽造之有價證券，不
    問屬於犯人與否，均應依現行刑法第205 條規定宣告沒收。
    經核其認事用法均無不合，量刑亦稱妥適。被告上訴意旨請
    求宣告緩刑，以使其得以利用緩刑機會籌措款項以償還所餘
    欠款云云。經查，被告未曾故意犯罪而受有期徒刑以上刑之
    宣告，有本院被告之前科資料附卷可證，且被告於本案向證
    人甲○○借貸之款項為70萬元，然其前後已償還甲○○達10
    8 萬餘元，有被告所提還款明細可佐，證人甲○○對此亦不
    否認（見原審審判筆錄第3、4頁）足見其確有還款之意，其
    受本件刑之宣告後，應知所警惕，諒無再犯之虞，本院認其
    所處之刑，以暫不執行為適當，爰依修正後之刑法第74條第
    1 項第1款規定，併予宣告緩刑年（依最高法院95年第8次
    刑事庭會議應適用新法），以勵自新。
據上論斷，應依刑事訴訟法第368條、刑法第74條第1 項第1款，
判決如主文。
本案經檢察官張秋雲到庭執行職務。
中　　華　　民　　國　　96　　年　　11　　月　　15　　日
　　　　　　　　　刑事第十一庭審判長法　官  張連財
　　　　　　　　　　　　　　　　    法　官  林明俊
　　　　　　　 　 　　　　　　　　　法　官  楊照男
以上正本證明與原本無異。
如不服本判決，應於收受送達後10日內向本院提出上訴書狀，其
未敘述上訴之理由者並得於提起上訴後10日內向本院補提理由書
（均須按他造當事人之人數附繕本）。
                                    書記官  陳秋雄
中　　華　　民　　國　　96　　年　　11　　月　　15　　日
附錄：本案論罪科刑法條全文
中華民國刑法第201條：
意圖供行使之用，而偽造、變造公債票、公司股票或其他有價證
券者，處3年以上10年以下有期徒刑，得併科3千元以下罰金。
行使偽造、變造之公債票、公司股票或其他有價證券，或意圖供
行使之用，而收集或交付於人者，處1年以上7年以下有期徒刑，
得併科3千元以下罰金。
中華民國刑法第339條：
意圖為自己或第三人不法之所有，以詐術使人將本人或第三人之
物交付者，處5年以下有期徒刑、拘役或科或併科1千元以下罰金
。
以前項方法得財產上不法之利益或使第三人得之者，亦同。
前二項之未遂犯罰之。
附表：
┌───┬────┬────┬────┬────┬───┐
│編號  │票號    │票載發票│票載發票│票面金額│票載付│
│      │        │日      │人      │        │款日  │
├───┼────┼────┼────┼────┼───┤
│一    │CH379831│89.3.13.│丙○○  │50萬元  │89.4.1│
│      │        │        │丁○○  │        │1.    │
│      │        │        │陳意    │        │      │
├───┼────┼────┼────┼────┼───┤
│二    │        │        │丙○○  │20萬元  │89.5.1│
│      │CH379850│89.4.19.│丁○○  │        │8.    │
│      │        │        │陳意    │        │      │
└───┴────┴────┴────┴────┴───┘
